【裁判字號】    98,上訴,2760
【裁判日期】    981028
【裁判案由】    毒品危害防制條例
【裁判全文】
臺灣高等法院刑事判決                98年度上訴字第2760號
上  訴  人  臺灣板橋地方法院檢察署檢察官
被      告  甲○○
                    現另案在臺灣宜蘭監獄執行中
選任辯護人  許淵秋  律師
上列上訴人因被告違反毒品危害防制條例案件，不服臺灣板橋地
方法院98年度訴字第230號，中華民國98年5月8日第一審判決（
起訴案號：臺灣板橋地方法院檢察署97年度偵字第33536號），
提起上訴，本院判決如下：
    主  文
上訴駁回。
    理  由
一、本案經本院審理結果，認第一審判決對被告甲○○為無罪之
    諭知，核無不當，應予維持，並引用第一審判決書記載之證
    據及理由（如附件）。
二、檢察官上訴意旨以：被告於偵查中訊問之時間，全程僅12
    分鐘，並非長久，而於製作筆錄之初，亦已向被告確認並無
    疲倦之狀況後始續行訊問，足見被告接受訊問時狀況並無不
    佳，亦無受引誘、脅迫、疲勞訊問之情事，而原審僅以被告
    於偵查結束時始自白犯行，即認被係想早點結束偵查過程，
    乃迫於無奈始為自白，尚屬速斷。被告雖辯稱扣案海洛因
    係供己施用云云，然被告已稱：於晚間9時25分許查獲前，
    伊先在家中施用了海洛因，然後準備要出門去吃東西，準備
    再拿扣案之海洛因至其兄開設之車行；去完車行後(車行營
    業到晚間11時)，伊要回家等詞。又被告陳稱係以針筒注射
    之方式施用海洛因，是被告既已先行施用海洛因，又預計於
    短時間內即將返家，且於查獲時亦未攜帶施用毒品之工具，
    顯見被告隨身攜帶之12包海洛因，並非為供己施用，然原審
    未審酌於此，逕認被告持有海洛因時並無販賣之意圖，難認
    判決理由已屬完備云云。惟查，檢察官指訴被告於偵查中坦
    承之97年11月26日偵訊筆錄，被告雖於檢察官訊問是否意圖
    販賣而持有(指本件扣案毒品)後，回答「是」之情(見偵卷
    第68頁)，然被告辯稱：伊在警局時已在提藥，地檢署偵訊
    時人就搖搖晃晃等語（見本院卷第93頁)，辯護人亦辯護稱
    ：被告從查獲到移送地檢署偵訊，時間已經接近24小時，不
    是單從偵訊12分鐘來看，被告在偵訊時，剛開始都是否認，
    最後檢方提到不承認的話，要玩大家就一起玩，偵訊時，被
    告已經搖搖晃晃等語(見本院卷第93頁背面)。按以被告係於
    97年11月25日晚間9時25分許，在其台北縣板橋市○○街2巷
    1號前經警查獲接受搜索並逮捕，此有搜索扣押筆錄、台北
    縣政府警察局通知書在卷可憑(見偵卷第13、14、24頁)，又
    被告經警移送地檢署後，於翌日(26日)上午10時36分接受檢
    察官之偵訊，有偵訊筆錄所載日期及時間可憑(見偵卷第66
    頁)，足知被告自逮捕至檢察官偵訊時，已逾12小時。次查
    ，被告於接受檢察官偵訊過程，從身體輕微搖晃至身體搖晃
    ，然後腳步輕微不穩，再至前後搖晃數次，而被告於回答檢
    察官訊問「你這麼多袋子，你是否意圖販賣而持有，你跟我
    講?」被告即係在身體搖晃中回答「沒有」，檢察官緊接著
    即表示「不是，沒關係，你若要玩我們就來玩，繼續問，我
    看你能夠拗多久？」，被告此時身體搖晃並打哈欠，即未回
    答檢察官之問題，檢察官再就被告扣得毒品重量及身上所帶
    之包收，訊問被告是不是意圖販賣而持有後，被告即打哈欠
    且有吸鼻聲音時回答「是啦、是啦」，檢察官接著問「是不
    是？是不是意圖販賣而持有？是不是，你若不講，我就給你
    打沈默？」，被告即再回答「是啦！是啦！」...，此均有
    勘驗筆錄可稽 (見原審卷第63、64頁)。依上勘驗筆錄可知
    ，被告於應訊中，檢察官雖無脅迫行為，被告亦非在無意識
    狀態，然以是時被告身體數次搖晃狀態，且最後回答檢察官
    有意圖販賣而持有毒品之問題，係以不耐煩之「是啦! 是啦
    ! 」語氣，參諸被告所自承2、3小時即施用毒品之情，再加
    以檢察官用「你若要玩我們就來玩，繼續問，我看你能夠拗
    多久」之問句，即有可能使被告擔憂應訊時間拖長導至身體
    毒癮發作，則被告所為順應檢察官所希求答案之回答，是否
    與事實相符，即有可疑。況被告為上開「是啦」之回答後，
    檢察官並未繼續就意圖販賣而持有毒品之事實，例如出售之
    對象、聯絡方式及販賣毒品之價格為調查，就此與犯罪構成
    要件有關應備事實，均付之闕如，蓋以本件經查獲之毒品重
    量從0.13、0.21、0.23、0.25、0.26、0.27、0.55、0 .56
    、0.58、0.59、0.60、0.61、0.62、1. 04公克不等，有照
    片33紙可憑（同上偵查卷第35頁至54頁），果被告係為販賣
    而分裝，其價格即應有所區別，惟以被告所分裝之毒品既無
    任何標誌可知該包毒品之重量，被告如何持之以其冀求之價
    格販售？則被告是否為販賣而分裝毒品即有可疑。自難單憑
    被告上開有可疑與事實不符之自白，即認被告有意圖販賣而
    持有毒品之犯行。至於檢察官另指在被告之皮帶內查獲之毒
    品高達12包，且未同時攜帶施用毒品之針筒，足見被告所辯
    供己施用之辯詞不可採等語，惟本件檢察官指被告涉犯意圖
    販賣而持有毒品罪嫌，積極證據僅有二個，第一為被告之自
    白，第二個為自被告所查獲之上開毒品。然被告上開之自白
    ，並不足為有罪之認定，已如上述。而查獲之海洛因 (被告
    身上查獲者為12包、住處查獲者為26包)，因重量有明顯差
    異及無法以肉眼辨識逐包之重量，縱其身上所攜帶之毒品包
    數與其所辯施用之時間及份量不符，惟被告攜帶上開毒品之
    原因甚多，除預備供施用外，是否因以攜帶毒品皮帶之最大
    容量為藏匿亦有可能，則除有其他積極證據可供憑認外，實
    難以被告身上查獲毒品之包數，即遽論被告有檢察官所起訴
    之犯行，是以檢察官上述推論之理由，仍無法使本院獲致有
    罪之心證。從而，原審判決並無違誤，檢察官上訴所指均非
    可採，應予駁回。
據上論結，應依刑事訴訟法第373條、第368條，判決如主文。
本案經檢察官何明楨到庭執行職務。
中    華    民    國    98    年    10    月    28    日
            刑事第二十二庭審判長法  官  郭雅美
                                法  官  李麗珠
                                法  官  洪于智
以上正本證明與原本無異。
如不服本判決，應於收受送達後10日內向本院提出上訴書狀，其
未敘述上訴之理由者並得於提起上訴後10日內向本院補提理由書
（均須按他造當事人之人數附繕本）「切勿逕送上級法院」。
                                書記官  強梅芳
中    華    民    國    98    年    10    月    28    日
附件
臺灣板橋地方法院刑事判決               98年度訴字第230號
公  訴  人  臺灣板橋地方法院檢察署檢察官
被      告  甲○○  男  45歲（民國○○年○月○○日生）
                    身分證統一編號：Ｚ000000000號
                    住臺北縣板橋市○○街2巷1號
選任辯護人  許淵秋律師
上列被告因違反毒品危害防制條例案件，經檢察官提起公訴（97
年度偵字第33536 號），本院判決如下：
    主  文
本件免訴。
    理  由
一、公訴意旨略以：被告甲○○於民國94年間，因施用毒品案件
    ，經臺灣板橋地方法院裁定送觀察勒戒，認有繼續施用傾向
    ，再經同法院裁定送戒治處所施以強制戒治，嗣因已無繼續
    強制戒治之必要，於95年11月6 日出所，並經本署檢察官於
    95年12月7 日，以95年度戒毒偵字第502 號為不起訴處分確
    定；又於82年間，因肅清煙毒條例等案件，經臺灣板橋地方
    法院判處有期徒刑3 年確定於92年11月13日因縮短刑期假釋
    出監，後經撤銷假釋，於96年7 月15日縮刑期滿執行完畢。
    詎其仍不知悔改，明知海洛因係毒品危害防制條例所列之第
    一級毒品，非經許可，不得販賣。竟意圖販賣海洛因，於97
    年11月23日19時許，在臺北縣板橋巿南門街「孩子王遊樂場
    」對面，以新臺幣5 萬元之代價，向不詳姓名、年籍綽號「
    小萍」之成年女子購買第一級毒品海洛因約11.25 公克，再
    分裝成小包，欲伺機出售圖利。嗣於同年月25日21時25分許
    ，在臺北縣板橋巿南雅西路2 段105 號前，為警當場查獲，
    並於甲○○身上之皮帶內扣得第一級毒品海洛因12包（淨重
    2.86公克）、該藏放海洛因之皮帶1 條，另經警於同日22
    時15分許，帶同甲○○前往其位於臺北縣板橋市○○○路○
    段9 5 巷16號2 樓住處，復扣得第一級毒品海洛因26包（淨
    重7.34公克）、分裝袋489 個及瓷器研磨器1 組（上開扣案
    之38包海洛因淨重共計10.58 公克、純質淨重3.92公克，甲
    ○○所涉施用毒品案件部分，另於98年度毒偵字第163 號、
    第9446號提起公訴，並經本院以97年度訴字第5019號案件判
    決確定在案），因認被告涉犯毒品危害防制條例第5 條第1
    項之意圖販賣而持有第一級毒品罪嫌。
二、按犯罪事實應依證據認定之，無證據不得認定犯罪事實；又
    不能證明被告犯罪者，應諭知無罪之判決；刑事訴訟法第15
    4 條第2 項、第301 條第1 項分別定有明文。又犯罪事實之
    認定，應憑證據，如未能發現相當證據，或證據不足以證明
    ，自不能以推測或擬制之方法，以為裁判基礎。次按認定不
    利於被告之事實，須依積極證據，苟積極證據不足為不利於
    被告事實之認定時，即應為有利於被告之認定，更不必有何
    有利之證據（參照最高法院30年上字第816 號判例意旨）。
    再按刑事訴訟法上證明之資料，無論其為直接證據或間接證
    據，均須達於通常一般之人均不致於有所懷疑，而得確信其
    為真實之程度，始得據為有罪之認定，倘其證明尚未達到此
    一程度，而有合理之懷疑存在時，致無從形成有罪之確信，
    根據「罪證有疑，利於被告」之證據法則，即不得遽為不利
    於被告之認定（參照最高法院76年台上字第4986號判例意旨
    ）。
三、公訴意旨認被告甲○○涉犯意圖販賣而持有第一級毒品罪嫌
    ，無非以：(一)被告於警詢及偵查中之自白，(二)扣案之第一級
    毒品海洛因38包（淨重共11.58 公克、純質淨重3.92公克）
    、皮帶1 條、分裝袋489 個瓷器研磨器1 組，(三)法務部調查
    局濫用藥物實驗室鑑定書1 紙，(四)現場及扣案物照片47張等
    為其論據。惟訊據被告甲○○於本院審理時否認有意圖販賣
    而持有第一級毒品，並辯稱：扣案之第一級毒品係供己施用
    而持有，並無伺機販售他人牟利之意圖等語。
四、證據能力：被告甲○○辯稱：於檢察官偵查時，檢察官說不
    承認要將伊羈押起來，且因伊毒癮發作，故檢察官偵查時所
    製作之筆錄是檢察官誘導、脅迫、疲勞訊問等不當方式取得
    ，無證據能力云云。按被告之自白，非出於強暴、脅迫、利
    誘、詐欺、疲勞訊問、違法羈押或其他不正之方法，且與事
    實相符者，得為證據，刑事訴訟法第156 條第1 項固定有明
    文規定。然查：經本院依聲請播放被告甲○○偵查光碟，發
    現於檢察官詢問被告是否想睡時，被告答說「沒有」，且被
    告對檢察官詢問之內容均係一問一答，並無誘導、脅迫之情
    形，且被告均能針對檢察官所提問題明確表達，且有連續錄
    影等情，業經本院勘驗屬實並製有97年3 月5 日勘驗筆錄在
    卷可稽，是被告甲○○所稱檢察官有引誘、脅迫、疲勞訊問
    之情事，尚不足採信，難認被告甲○○偵查時之自白係出於
    不正之方法取得，依法自得作為證據，合先敘明。
五、經查：
（一）按刑事訴訟法第156 條第2 項規定：「被告或共犯之自白
      ，不得作為有罪判決之唯一證據，仍應調查其他必要之證
      據，以察其是否與事實相符。」其立法目的乃欲以補強證
      據擔保自白之真實性；亦即以補強證據之存在，藉之限制
      自白在證據上之價值。而所謂補強證據，則指除該自白本
      身外，其他足資以證明自白之犯罪事實確具有相當程度真
      實性之證據而言，雖其所補強者，非以事實之全部為必要
      ，但亦須因補強證據與自白之相互利用，而足使犯罪事實
      獲得確信者，始足當之（最高法院74年台覆字第10號判例
      意旨參照）。從而，被告雖於偵查時曾經自白扣案之第一
      級毒品有意圖販賣而持有等語（見97年度偵字第33536 號
      偵查卷第68頁），然苟查無補強證據足資擔保其真實性，
      該自白根本失其證據之證明力，不得採為判斷事實之根據
      。況本件被告於警詢時即否認扣案毒品係意圖供販賣而持
      有，又經本院勘驗上開檢察官偵查筆錄，被告於檢察官詢
      問初階段時均始終否認扣案毒品係意圖供販賣而持有，而
      於偵查將結束時才自白犯行，供詞前後大相逕庭，已有可
      疑，況依97年3 月5 日勘驗筆錄內容，亦可見被告實因想
      早點結束偵查過程，乃迫於無奈始為自白，是被告於偵查
      末階段之自白，是否與事實相符，應有疑義。
（二）第按毒品危害防制條例第5 條第1 項、第2 項之意圖販賣
      而持有第一級毒品、第二級毒品罪，係指以非營利之目的
      而販入或因其他原因而持有毒品，其後始起意出售所持有
      之毒品以營利，且迄未著手賣出者而言。所謂意圖，乃犯
      罪構成之主觀違法要素，亦屬犯罪之成立要件；行為人是
      否具有販賣之意圖而持有毒品，須以嚴格之證據證明之，
      亦即必須有相當之客觀事實，足以表徵其主觀意念之遂行
      性及確實性，始足當之（最高法院96年度台上字第1772號
      判決要旨參照）。本件扣案之粉末38包經送驗結果，固屬
      第一級毒品有海洛因，有法務部調查局濫用藥物實驗室97
      年12月19日調科壹字第09723045350 號鑑定書1 紙可憑，
      （見97年度偵字第33536 號偵查卷第72頁），然被告否認
      有意圖販賣而持有上開毒品，於警詢及本院審理時均辯稱
      ：扣案上開毒品係伊自己要施用之毒品等語，況持有毒品
      之原因本有多種，非僅一端，被告持有前揭第一級毒品或
      因製造、運輸、意圖販賣、轉讓、施用等目的而持有，或
      僅單純持有，惟遍閱全卷既無證據證明被告持有前揭毒品
      後，有何意圖營利而伺機販賣之情，尚不得僅因被告持有
      上開38包數量之毒品，即認被告有意圖販賣而持有第一級
      毒品毒品之犯行。
（三）次查，被告於警詢時及本院審理時坦承已經施用第一級毒
      品十多年，最後一次是97年11月25日19時許，在南雅西路
      住處施用第一級毒品，伊每2 至3 小時就施用1 次，一天
      約施用7 、8 包，大概用7 至10次等情不諱（見同上偵查
      卷第8 、10頁，本院98年4 月16日審理筆錄），且被告為
      警查獲後所採集之尿液檢體，經台灣檢驗科技股份有限公
      司鑑定結果，確呈鴉片類、安非他命類之陽性反應，此有
      本院98年度訴字第163 號判決書影本1 紙在卷可稽，足認
      被告確有施用一級毒品海洛因之習慣。又扣案之第一級毒
      品海洛因38包（共計淨重10.58 公克，空包裝總重5.32公
      克），有上述法務部調查局鑑定書1 紙在卷可考。依被告
      陳述其施用第一級毒品之頻率及方法，其不過4 至5 日即
      可將扣案之毒品施用完畢。又被告陳稱：因伊沒有磅秤，
      所以用目測大約的量，分裝成袋以供施用等語（同上偵查
      卷第9 頁），核諸警方查扣之海洛因38包，每包之重量不
      一，有0.13、0.21、0.23、0.25、0.26、0.27、0.55、0.
      56、0.58、0.59、0.60、0.61、0.62、1.04等公克之重量
      ，有照片33紙可憑（同上偵查卷第35頁至54頁），而第一
      級毒品海洛因價格昂貴，眾所週知，倘若被告有意圖販賣
      以弁利，理應以磅秤秤量重量以利販售，然本案扣案海洛
      因毒品每包最重者1.04公克，最輕者0.21公克，二者相距
      甚多，且每包重量大都不相同，業如前述，而被告既未作
      任何戳記或其他記號，焉知每包真實重量藉以憑賣，是被
      告上開所辯：因扣案毒品係供自己施用，故以目測大約的
      量分裝成袋施用乙節，即堪採信。
（四）又被告供稱：伊在哥哥所開的機車行工作，約工作十幾年
      ，每月薪水4 萬多元，又伊十幾年來施用毒品，賣了三間
      房子，二塊地等語（見本院98年4 月16日審理筆錄），足
      見被告應有資力花費5 萬元向綽號「小萍」之成年女子購
      入上開毒品施用。兼以政府積極查緝毒品之交易，因此施
      用毒品之人向他人購買毒品之管道甚少，被告為方便自己
      施用，且以較便宜之價格，一次購入可供4 至5 天施用之
      海洛因數量，衡情亦未違背經驗法則。
（五）末查，警方雖在被告住處扣得皮帶1 條、瓷器研磨器1 組
      及分裝袋489 個等物，被告供稱：上開物品為供己施用毒
      品所用之物，海洛因平常就藏放在皮帶內，因為2 至3個
      小時伊就要施打一次，所以都隨身攜帶，而研磨器乃研磨
      沙糖後摻入海洛因於其內，分裝後施打，因怕自己打太重
      才參砂糖，另分裝袋伊買時，一包就有500 個或1000 個
      ，伊施打一次，就要用一個袋子等語（見同上偵查卷第8
      頁），且分裝袋通常為一般施用毒品之人用以分裝毒品重
      量所用，是上開物品亦不足為不利被告之認定，析言之，
      本件除上開扣案物外，並無其他佐證，而扣案之第一級毒
      品暨卷附上揭法務部調查局之鑑定書僅能證明被告持有扣
      案第一級毒品之行為，不能證明被告有何販賣之意圖。
六、綜上所述，被告上開所辯尚非無據，公訴人所提出之上揭證
    據，不足為不利於被告犯罪事實之認定，此外復無其他證據
    足認被告有公訴人所指意圖販賣而持有第一級毒品之犯行，
    依「罪證有疑，利於被告」之證據法則，公訴人所指被告就
    扣案第一級毒品海洛因38包，係以營利之意思而販入持有之
    犯行，依現存事證尚未能獲致法律上之確信而可超越合理之
    懷疑，而仍屬不能證明，自不得遽為是項犯罪事實之認定。
    則扣案上開第一級毒品海洛因，係被告基於施用第一級毒品
    之犯意而為持有之事實，足堪認定。
七、被告因基於施用第一、二級毒品之犯意，於本件查獲當日即
    97年11月25日下午5 時許，分別以注射針筒及以燒烤之方式
    在位於臺北縣板橋市○○○路○ 段95巷16號2 樓之住處內施
    用第一級毒品海洛因及第二級毒品甲基安非他命各一次而違
    反毒品危害防制條例案件，經本院以98年度訴字第163 號分
    別判處有期徒刑8 月、4 月，定應執行有期徒刑10月確定，
    有該案判決書及本院公務電話紀錄各1 份在卷可據，是扣案
    第一級毒品海洛因38包等物，實係供上開施用毒品犯罪所用
    而持有之物，已足認定，業如前述。又犯毒品危害防制條例
    第10條第1 項之施用第一級毒品罪者，其施用前後持有海洛
    因之低度行為為施用之高度行為所吸收，不另論罪，此為實
    務上之確定見解；而被告上開施用第一級毒品之犯罪既經本
    院以前揭判決有罪確定在案，其判決效力自及於本件基於施
    用第一級毒品之目的而持有扣案之上開第一級毒品海洛因之
    犯行。是以此部分實係就業經判決確定之同一事實重行起訴
    ，容有未合，依刑事訴訟法第302 條第1 款之規定，應為免
    訴之諭知。
據上論斷，應依刑事訴訟法第302 條第1 款，判決如主文。
本件經檢察官陳姿雯到庭執行職務。
中    華    民    國    98    年    5     月    8     日
                  刑事第二庭    審判長法  官  王屏夏
                                      法  官  王偉光
                                      法  官  吳幸娥
上列正本證明與原本無異。
如不服本判決，應於判決送達後10日內敘明上訴理由，向本院提
出上訴狀 (應附繕本) ，上訴於臺灣高等法院。其未敘述上訴理
由者，應於上訴期間屆滿後20日內向本院補提理由書「切勿逕送
上級法院」。
                                書記官  蕭佩宜
中    華    民    國    98    年    5     月    8     日


司法院資訊處製作；財團法人民間司法改革基金會備份。
